臺灣高等法院民事判決　　　　　　　　 96年度重家上字第8號
上　訴　人　甲○○
訴訟代理人　葉潛昭律師
被 上 訴人　乙○○
訴訟代理人　呂傳勝律師
上列當事人間請求剩餘財產分配事件，上訴人對於中華民國95年
12月29日臺灣桃園地方法院93年度家訴字第150號第一審判決提
起上訴，並為訴之減縮，本院於96年5月29日言詞辯論終結，判
決如下：
    主      文
原判決關於駁回上訴人下開第二項之訴部分及該部分假執行之聲
請暨訴訟費用（減縮部分除外）之裁判均廢棄。
被上訴人應給付上訴人新臺幣參拾參萬壹仟伍佰伍拾捌元及自民
國九十三年十二月二十四日起至清償日止，按年息百分之五計算
之利息。
其餘上訴駁回。
第一、二審訴訟費用（減縮部分除外）由被上訴人負擔分十七分
之一，餘由上訴人負擔。
    事實及理由
一、按訴狀送達後，原告不得將原訴變更或追加他訴，但擴張或
    減縮應受判決事項之聲明者，不在此限，民事訴訟法第255
    條第1項第3款定有明文。查上訴人原聲明被上訴人應給付上
    訴人新台幣（下同）1,656萬2,519元及法定遲延利息；嗣於
    96年5月18日具狀減縮聲明為被上訴人應給付上訴人584萬45
    3元及法定遲延利息（本院卷67-68頁），依上開規定，應予
    准許。
二、上訴人主張：兩造於76年3月4日結婚，嗣因被上訴人自92年
    3月18日起至同年4月中旬與訴外人陳莉萍通姦，經原法院於
    92年9月8日判決准兩造離婚，於93年10月7日確定。兩造於
    婚姻關係存續中並未約定夫妻財產制，應以法定財產制為準
    。被上訴人於兩造婚姻關係存續中取得如附表所示之現存婚
    後財產，總價值為691萬1,905元，而上訴人現存婚後財產僅
    有新禾股份有限公司股份2萬3,100股，以每股10元計算，合
    計23萬1,000元，另扣除對台灣中小企業銀行龍潭分行之抵
    押貸款債務500萬元後，為負476萬9,000元；兩造於離婚後
    迄未就夫妻剩餘財產為分配，爰依民法第1030條之1規定，
    求為命被上訴人給付上訴人584萬453元及自起訴狀繕本送達
    翌日起算法定遲延利息之判決（原審判決上訴人敗訴，上訴
    人不服提起上訴），並上訴聲明：(一)原判決廢棄。(二)被上訴
    人應給付上訴人584萬453元及自起訴狀繕本送達翌日起至清
    償日止，按年息百分之五計算之利息。(三)願供擔保請准宣告
    假執行。
三、被上訴人則以：上訴人現存婚後財產有被上訴人於兩造婚姻
    關係存續中出資購買而登記上訴人名義之桃園縣中壢市○○
    路○段214號建物，價值1,101萬7,790元，扣除對台灣中小企
    業銀行龍潭分行之抵押貸款債務500萬元後，為601萬7,790
    元，及上訴人持有新禾股份有限公司股份2萬3,100股，價值
    23萬1,000元，合計624萬8,790元，應列入兩造夫妻剩餘財
    產分配。如附表編號2.所示建物之增建部分均非被上訴人於
    兩造婚姻關係存續中所增建，而係被上訴人之父呂慶逢增建
    後贈與被上訴人，不應列入兩造夫妻剩餘財產分配。上訴人
    現存婚後財產已超過被上訴人現存婚後財產，上訴人提起本
    訴，為無理由等語，資為抗辯，並答辯聲明：(一)上訴駁回。
    (二)願供擔保請准宣告免為假執行。
四、經查兩造於76年3月4日結婚，嗣因被上訴人與陳莉萍通姦，
    經原法院於92年9月8日判決准兩造離婚，於93年10月7日確
    定；兩造於婚姻關係存續中並未約定夫妻財產制，應以法定
    財產制為準；兩造於離婚後迄未就夫妻剩餘財產為分配等情
    ，為兩造所不爭執，並有戶籍謄本、原法院93年度易字第43
    號、本院93年度上易字第934號刑事判決、92年度婚字第995
    號民事判決及確定證明書可稽（原審卷8-20、38-39頁），
    堪信為真實。
五、上訴人主張被上訴人於兩造婚姻關係存續中取得如附表所示
    之現存婚後財產，價值691萬1,905元，而伊之現存婚後財產
    為負476萬9,000元，經平均分配後，被上訴人應給付伊584
    萬453元等語，為被上訴人所否認，並以前開情詞置辯，查
    ：
  (一)按法定財產制關係消滅時，夫或妻現存之婚後財產，扣除婚
    姻關係存續中所負債務後，如有剩餘，其雙方剩餘財產之差
    額，應平均分配。但因繼承或其他無償取得之財產、慰撫金
    ，不在此限，民法第1030條之1第1項定有明文。上訴人主張
    如附表編號2.所示建物之增建部分均係被上訴人於兩造婚姻
    關係存續中所增建，應列入夫妻剩餘財產分配等語，雖為被
    上訴人所否認，並辯稱各該增建部分均非伊所增建，而係伊
    父呂慶逢增建後贈與伊云云，惟查：
  (1)桃園縣桃園市○○路185號建物原為2層建物，係被上訴人之
    父呂慶逢於55年5月10日建築完成，並於78年10月30日贈與
    被上訴人而辦理第1次所有權登記予被上訴人，嗣於兩造婚
    姻關係存續中增建第3層（包括於81年8月19日辦理登記之87
    .59 平方公尺及未登記之38.98平方公尺），該增建部分於
    兩造離婚時之價值為124萬4,315元（即已登記增建部分價值
    96萬7,250元及後方未登記增建部分價值27萬7,065元）等情
    ，為兩造不爭執，並有建物登記謄本及世聯國際不動產估價
    師事務所製作之不動產估價報告書可稽（原審卷50、145頁
    、外放證物），該已登記增建部分之起造人為被上訴人，亦
    有桃園縣桃園地政事務所檢送之登記資料可憑（本院卷42-4
    9頁），另被上訴人就上訴人主張上開建物第3層係被上訴人
    所增建乙節並不爭執，且表示同意將該第3層未登記增建部
    分價值27萬7,065元列入夫妻剩餘財產分配（本院卷56-58、
    60頁），雖被上訴人僅同意將該第3層後方未登記增建部分
    列入夫妻剩餘財產分配，然該第3層已登記增建部分既同為
    被上訴人所增建，自應一併列入兩造夫妻剩餘財產分配，是
    上訴人主張上開建物增建第3層部分（包括已登記增建部分
    及後方未登記增建部分）係被上訴人於兩造婚姻關係存續中
    所增建，應列入夫妻剩餘財產分配等語，為可採信。被上訴
    人事後雖又辯稱伊所為該第3層增建部分係伊增建之陳述係
    屬錯誤云云（本院卷69頁），然依上開證據顯示，尚難認被
    上訴人所為上開陳述與事實不符，是被上訴人所為此部分之
    抗辯，並不可採。
  (2)上訴人另主張桃園縣桃園市○○路187號建物第1、2層後方
    增建部分及第3層增建部分（均未辦理登記-本院卷42頁）係
    被上訴人於兩造婚姻關係存續中所增建，該增建部分經世聯
    國際不動產估價師事務所鑑定於兩造離婚時之價值為132萬6
    ,340 元，應列入夫妻剩餘財產分配等語，被上訴人就上訴
    人主張上開建物第1、2層後方增建部分及第3層增建部分係
    被上訴人所增建乙節亦不爭執，並表示同意將該增建部分價
    值132萬6,340元列入夫妻剩餘財產分配（本院卷56-58、60
    頁），是上訴人所為此部分主張，亦屬可採。被上訴人事後
    雖又辯稱伊所為該第1、2、3層增建部分係伊增建之陳述係
    屬錯誤云云（本院卷69頁），然查並無何事證證明被上訴人
    之上開陳述與事實不符，是被上訴人所為此部分之抗辯，亦
    不可採。
  (3)另被上訴人不爭執其於兩造婚姻關係存續中尚取得下列現存
    財產：被上訴人於81年11月30日以買賣為原因取得坐落桃
    園縣桃園市○○段600地號土地，所有權應有部分四分之一
    ，及其上建號980號即門牌桃園縣桃園市○○路2巷11號房屋
    ，有土地、建物登記謄本可稽（原審卷147-148頁），經世
    聯國際不動產估價師事務所鑑定於兩造離婚時之價值，土地
    為196萬5,600 元，建物為54萬7,500元，合計為251萬3,100
    元，有該所製作之不動產估價報告書可稽（證物外放）。
    被上訴人於78年6月22日以買賣為原因取得坐落桃園縣桃園
    市○○路634之1地號土地，所有權為全部，有土地登記謄本
    可稽（原審卷149頁），經世聯國際不動產估價師事務所鑑
    定於兩造離婚時之價值為122萬8,150元，有該所製作之不動
    產估價報告書可稽（證物外放）。被上訴人持有金上順電
    器有限公司股份6萬股，兩造同意以每股10元計算，合計為6
    0萬元。是被上訴人應列入夫妻剩餘財產分配之金額為691萬
    1,905元（即124萬4,315元＋132萬6,340元＋251萬3,100元
    ＋122萬8,150元＋60萬元＝691萬1,905元）。
  (二)上訴人現存婚後財產有：上訴人於78年5月29日以買賣為
    原因取得坐落桃園縣中壢市○○段813地號，及其上建號305
    號即門牌桃園縣中壢市○○路○段214號房屋，有土地、建物
    登記謄本可稽（原審卷114- 115頁），經世聯國際不動產估
    價師事務所鑑定於兩造離婚時之價值，土地為1,002萬640元
    ，建物為99萬7,150元，合計為1,101萬7,790元，有該所製
    作之不動產估價報告書可稽（證物外放），惟上訴人曾提供
    該不動產向台灣中小企業銀行龍潭分行抵押貸款，於93年10
    月7日時之抵押貸款餘額為500萬元，有該分行函可稽（原審
    卷156頁），扣除該抵押貸款債務後為601萬7,790元。上
    訴人持有新禾股份有限公司股份2萬3,100股，有該公司於94
    年8月2日出具之證明書可稽（原審卷128頁），兩造同意以
    每股10元計算，合計為23萬1,000元。上訴人雖主張上開
    之不動產係被上訴人出資購買贈與伊，屬伊無償取得之財產
    ，不應列入夫妻剩餘財產分配云云，惟為被上訴人所否認，
    而上訴人就此又不能舉證以實其說，此部分之主張自不足採
    。是上訴人應列入夫妻剩餘財產分配之金額為624萬8,790元
    （即601萬7,790元＋23萬1,000元＝624萬8,790元）
  (三)綜上，上訴人現存婚後財產為624萬8,790元，被上訴人現存
    婚後財產為691萬1,905元，經平均分配後，被上訴人應給付
    上訴人33萬1,558元｛（691萬1,905元－624萬8,790元）÷2
    ＝331,558元，元以下四捨五入｝，是上訴人請求被上訴人
    給付剩餘財產33萬1,558元部分，應屬有據，逾此金額之請
    求，於法無據。
六、綜上所述，上訴人依民法第1030條之1第1項規定，請求被上
    訴人給付33萬1,558元及自起訴狀繕本送達之翌日即93年1 2
    月24日（原審卷36頁）起至清償日止，按年息百分之五計算
    之利息部分，自屬應予准許；至超過上開部分之請求，即屬
    不應准許。原審就上開應予准許部分，為上訴人敗訴之判決
    ，自有未合，上訴論旨指摘原判決此部分不當，求予廢棄改
    判，為有理由，爰予以廢棄改判如主文第2項所示。原審就
    上開不應准許部分，為上訴人敗訴之判決，核無違誤，上訴
    論旨指摘原判決此部分為不當，求予廢棄改判，為無理由。
    又本件命被上訴人給付之金額未逾150萬元，被上訴人不得
    上訴第三審，因本院之判決，上訴人就此勝訴部分即告確定
    ，自無宣告假執行之必要，併此敘明。
七、兩造其餘之攻擊或防禦方法及未經援用之證據，經本院斟酌
    後，認為均不足以影響本判決之結果，自無逐一詳予論駁之
    必要，併此敘明。
八、據上論結，本件上訴為一部有理由，一部無理由，依民事訴
    訟法第450條、第449條第1項、第79條，判決如主文。
中　　華　　民　　國　　96　　年　　6　　月　　12 　　日
                    民事第十五庭
                        審判長法　官  林恩山
                              法　官  郭松濤
                              法　官  陳駿璧
正本係照原本作成。
上訴人甲○○如不服本判決，應於收受送達後20日內向本院提出
上訴書狀，其未表明上訴理由者，應於提出上訴後20日內向本院
補提理由書狀（均須按他造當事人之人數附繕本）上訴時應提出
委任律師或具有律師資格之人之委任狀；委任有律師資格者，另
應附具律師資格證書及釋明委任人與受任人有民事訴訟法第466
條之1第1項但書或第2項（詳附註）所定關係之釋明文書影本。
被上訴人乙○○不得上訴。
中　　華　　民　　國　　96　　年　　6 　　月　　12　　日
　　　　　　　　　　　　　　　書記官  黃  愛
附註：
民事訴訟法第466條之1（第1項、第2項）：
對於第二審判決上訴，上訴人應委任律師為訴訟代理人。但上訴
人或其他法定代理人具有律師資格者，不在此限。
上訴人之配偶、三親等內之血親、二親等內之姻親，或上訴人為
法人、中央或地方機關時，其所屬專任人員具有律師資格並經法
院認為適當者，亦得為第三審訴訟代理人。
附表：
1、坐落桃園縣桃園市○○段600地號土地，所有權應有部分四分
   之一，價值196萬5,600元，及其上建物即門牌桃園縣桃園市
   ○○路2巷11號房屋，價值54萬7,500元，合計251萬3,100元
   。
2、門牌桃園縣桃園市○○路185號建物3樓增建部分，價值124萬
   4,315元，及桃園縣桃園市○○路187號建物1、2、3樓增建部
   分，價值132萬6,340元，合計257萬655元。
3、坐落桃園縣桃園市○○路634之1地號土地，所有權全部，價
   值122萬8,150元。
4、金上順電器有限公司股份6萬股，每股以10元計算，價值60萬
   元。
